【裁判字號】    99,上易,520
【裁判日期】    990429
【裁判案由】    傷害等
【裁判全文】
臺灣高等法院刑事判決         99年度上易字第520號
上 訴 人  臺灣臺北地方法院檢察署檢察官
上 訴 人
即 被 告  乙○○  56歲（民國42年9月27日生）
上列上訴人因被告妨害名譽等案件，不服臺灣臺北地方法院98年
度易字第2990號，中華民國99年2月1日第一審判決（起訴案號：
臺灣臺北地方法院檢察署98年度偵字第22318號 ），提起上訴，
本院判決如下：
    主  文
上訴駁回。
    理  由
一、本案經本院審理結果，認第一審判決以審理結果，認被告乙
    ○○犯意圖散布於眾，而指摘足以毀損他人名譽之事，處拘
    役貳拾日；又意圖散布於眾，而指摘足以毀損他人名譽之事
    ，處拘役貳拾日；又傷害人之身體，處拘役拾日。均諭知
    如易科罰金，以新臺幣壹仟元折算壹日。並定應執行拘役伍
    拾日，如易科罰金，以新臺幣壹仟元折算壹日。認事用法及
    量刑並無不當，應予維持，並引用第一審判決書記載之事實
    、證據及理由（如附件）。
二、原判決已詳載認定被告成立誹謗罪及傷害罪所憑之證據，及
    其論斷之理由。並說明以被告之責任為基礎，審酌被告犯罪
    之一切情形以為科處如上開之刑，並定應執行刑之理由。所
    為說明與論斷，俱無不合。被告上訴意旨猶執原判決已詳予
    說明指駁之陳詞，再事爭執其行為不成立犯罪；檢察官上訴
    意旨則任憑己意，指稱原判決量刑及定執行刑有違量刑之內
    部界限云云，均非有理由，應予駁回。
據上論斷，應依刑事訴訟法第368條、第373條，判決如主文。
本案經檢察官陳傳宗到庭執行職務。
中    華    民    國    99    年    4    月     29    日
                  刑事第十二庭審判長法  官  蔡永昌
                                    法  官  吳啟民
                                    法  官  蔡國在
以上正本證明與原本無異。
不得上訴。
                                    書記官  顧哲瑜
中    華    民    國    99    年    4     月    29    日
附錄：本案論罪科刑法條全文
刑法第310條第1項
意圖散佈於眾，而指摘或傳述足以毀損他人名譽之事者，為誹謗
罪，處1年以下有期徒刑、拘役或5百元以下罰金。
刑法第277 條第1項
傷害人之身體或健康者，處3年以下有期徒刑，拘役或1千元以下
罰金。
附件：
臺灣臺北地方法院刑事判決              98年度易字第2990號
公  訴  人  臺灣臺北地方法院檢察署檢察官
被      告  乙○○
上列被告因妨害名譽等案件，經檢察官提起公訴（98年度偵字第
22318 號），本院判決如下：
    主  文
乙○○意圖散布於眾，而指摘足以毀損他人名譽之事，處拘役貳
拾日，如易科罰金，以新臺幣壹仟元折算壹日；又意圖散布於眾
，而指摘足以毀損他人名譽之事，處拘役貳拾日，如易科罰金，
以新臺幣壹仟元折算壹日；又傷害人之身體，處拘役拾日，如
易科罰金，以新臺幣壹仟元折算壹日。應執行拘役伍拾日，如易
科罰金，以新臺幣壹仟元折算壹日。
    事  實
一、乙○○與甲○○均為同鄉之大陸地區人民，2 人來臺灣地區
    定居後，甲○○並以推拿為業，惟彼此間相處並不和睦。而
    於民國98年4 月19日8 時許，甲○○前往友人陳美清位於臺
    北市○○區○○街90號3 樓之分租房間內，與陳美清、友人
    黃淑欽在該房間內聊天時，因乙○○亦為上址多數分租居住
    之室友之一，見狀後，明知陳美清之房門並未關閉，且分租
    房屋間彼此隔音設備本即不盡理想，即便處於分租房間內，
    仍可聽見房外說話聲響之情，竟基於意圖散佈於眾，而貶抑
    甲○○名譽之故意，旋即走至陳美清房間內，當場大聲指摘
    甲○○稱「摸男人的屌賺錢，然後買東西給人家吃，臭的要
    死」等詞，足以毀損甲○○之名譽；又於98年4 月23日12時
    許，乙○○在臺北市○○區○○街90號1 樓蒲仙同鄉會聚會
    之公開處所遇見甲○○正在該處觀看數名同鄉人員施打麻將
    時，怨對再起，竟基於意圖散佈於眾，而貶抑甲○○名譽之
    故意，公開指摘甲○○稱「你摸男人的屌賺錢」等詞，足以
    毀損甲○○之名譽，甲○○不甘遭詆毀，2 人發生爭執，乙
    ○○另基於傷害之故意，拾起麻將（未扣案），即朝甲○○
    身體丟擲數次，造成甲○○受有鼻部擦傷，大小為0.5 公分
    、瘀傷，大小為2 ×1 公分、左手肘擦傷，大小為0.5 公分
    、左手第二、三、四指瘀傷，大小各為0.5 ×1 公分之傷害
    。
二、案經甲○○訴由臺灣臺北地方法院檢察署檢察官偵查起訴。
    理  由
壹、證據能力：
    按未經被告詰問之被告以外之人於偵查中向檢察官所為之陳
    述，依刑事訴訟法第159 條之1 第2 項之規定，原則上屬於
    法律規定為有證據能力之傳聞證據，於例外顯有不可信之情
    況，始否定其得為證據。是得為證據之被告以外之人於偵查
    中所為之陳述，因其陳述未經被告詰問，應認屬於未經合法
    調查之證據，並非無證據能力，而禁止證據之使用。惟是否
    行使詰問權，屬被告之自由，倘被告於審判中捨棄詰問權，
    或證人客觀上有不能受詰問之情形，自無不當剝奪被告詰問
    權行使之可言（參見最高法院98年度台上字第1032號判決意
    旨參照）。查證人甲○○、陳美華於偵查中之陳述，已依法
    具結，有結文在卷可稽（見98年度偵字第22318 號偵查卷第
    13頁、第19頁），且衡諸該等陳述之作成並無顯不可信之情
    況，應認具有證據能力，又證人甲○○、陳美華於本院審理
    中均到庭作證並進行交互詰問，已足以保障被告乙○○與辯
    護人之對質詰問權，而本院於審判期日依法定程序提示證人
    甲○○、陳美華之證述並告以要旨，而為合法調查後，自得
    將證人甲○○、陳美華於偵查中之證述採為證據；另證人陳
    美清、王志雄、黃玉懋、張福貴於偵查中向檢察官所為之陳
    述，亦已依法具結，有結文在卷可佐（98年度偵字第22318
    號偵查卷第10頁至第14頁），本院衡諸該等陳述之作成並無
    顯不可信之情況，應認亦具有證據能力。雖該等證人未經被
    告或辯護人於偵查程序為詰問，然本院於準備程序及審理程
    序多次提示被告、辯護人對證人陳美清等人所為陳述有何意
    見及有何調查證據之聲請，被告、辯護人始終未曾聲請詰問
    該證人，應已捨棄對證人陳美清等人之詰問權。而本院於審
    判期日依法定程序提示證人陳美清等人之證述並告以要旨，
    而為合法調查後，自得採為證據。
貳、實體方面：
一、訊據被告矢口否認有何毀謗及傷害之犯行，辯稱：伊並沒有
    對證人甲○○說：「你摸男人的屌賺錢」等語，伊是說自己
    在臺灣沒有摸男人的屌賺錢就好，並沒有指明證人甲○○，
    何況，證人陳美清之房間並非公共場所，與毀謗罪之構成要
    件不符，另證人甲○○係從事推拿工作，是否從事色情按摩
    ，涉及公共利益、善良風俗，是可受公評的事項，且此事是
    依證人陳美華所言，並非空穴來風，非伊所杜撰，伊並無毀
    謗證人甲○○之故意，另伊也沒有拉扯證人甲○○，在同鄉
    會處所相互以麻將丟擲乃是偶發狀況，並無傷害證人甲○○
    之故意云云。經查：
  (一)被訴2 次毀謗罪部分：
  (1)被告確實有於98年4 月19日8 時許，見證人甲○○、陳美清
    、黃淑欽在位於臺北市○○區○○街90號3 樓之分租房間內
    聊天，且房門未關閉時，旋即走至證人陳美清房間內，當場
    大聲指摘證人甲○○稱「摸男人的屌賺錢，然後買東西給人
    家吃，臭的要死」等詞；另於98年4 月23日12時許，被告在
    臺北市○○區○○街90號1 樓蒲仙同鄉會聚會之公開處所遇
    見證人甲○○正在該處觀看數名同鄉人員施打麻將時，再公
    開指摘證人甲○○稱：「你摸男人的屌賺錢」等詞之情，已
    經證人甲○○於偵查及本院審理中均證稱：98年4 月19日伊
    前往證人陳美清所居住位於臺北市○○區○○街90號3 樓的
    房間內，與證人陳美清、黃淑欽聊天，談及伊要購買琵琶給
    證人陳美清吃，當時房間門沒有關，被告就跑進來說摸男人
    的屌賺錢，然後買東西給人家吃，臭的要死。被告當時聲音
    很大聲；另於98年4 月23日，伊在前揭處所1 樓觀看他人打
    麻將時，因當天是媽祖生日聚集一些人，被告又說伊摸男人
    的屌賺錢等語（同前偵查卷第5 頁、本院98年1 月4 日審判
    筆錄第3 頁至第5 頁）；證人陳美清於偵查中證稱：伊是住
    在臺北市○○區○○街90號3 樓，98年4 月19日，伊與證人
    甲○○、黃淑欽在伊房間內聊天，伊說想要吃琵琶，證人甲
    ○○說要買給伊吃時，房門是打開的，被告就剛好走過去，
    有說摸男人的屌賺錢，然後買東西給人家吃，臭的要死等語
    （同前偵查卷第6 頁）；證人張福貴於偵查中證稱：伊於98
    年4 月23日有在臺北市○○區○○街90號1 樓處觀看他人打
    牌，當日是媽祖生日，有很多人，被告說證人甲○○摸男人
    的屌子賺錢，2 人有發生口角等語（同前偵查卷第8 頁）。
    綜析證人甲○○前揭指稱，除與證人陳美清、張福貴證述情
    節皆相吻合外，且證人陳美清、張福貴與被告間，亦無恩怨
    關係，應俱無虛偽陳述而誣陷被告之必要，是證人甲○○、
    陳美清、張福貴前揭所述，應屬實情。雖證人王志雄、黃玉
    懋於偵查中均證稱：98年4 月23日在臺北市○○區○○街90
    號1 樓並未聽聞被告有對證人甲○○稱：「你摸男人的屌賺
    錢」等詞，然證人王志雄、黃玉懋於偵查中已直指斯時被告
    與證人甲○○2 人互相叫罵，內容聽不清楚（同前偵查卷第
    7 頁），則以本案事發突然之情況下，證人王志雄、黃玉懋
    又非本案當事人，因而未能聽聞被告於98年4 月23日12時許
    在前開地點有口出上述言語之事，尚屬合理，本院實難依此
    即為被告有利之認定。基此，堪認被告確實有於98年4 月19
    日8 時許，見證人甲○○、陳美清、黃淑欽在位於臺北市○
    ○區○○街90號3 樓之分租房間內聊天，且房門未關閉時，
    旋即走至證人陳美清房間內，當場大聲指摘證人甲○○「摸
    男人的屌賺錢，然後買東西給人家吃，臭的要死」等詞；另
    於98年4 月23日12時許，被告在臺北市○○區○○街90號1
    樓蒲仙同鄉會聚會之公開處所，再公開指摘證人甲○○「你
    摸男人的屌賺錢」等詞之情，至為明確。
  (2)而被告雖以前揭情詞置辯。惟查：
    按言論自由為憲法保障之人民基本權，惟藉憲法之保護而
      惡意散布謠言，傳播不實之言論，適足以破壞憲法保障之
      基本權，自應予合理之限制。因之，刑法第310 條誹謗罪
      規定，即屬法律對於非法言論所加之限制。又司法院釋字
      第509 號解釋明確揭示「真正惡意原則」，亦即行為人就
      其發表非涉及私德而與公共利益有關之言論所憑之證據資
      料，至少應有相當理由確信其為真實，即主觀上應有確信
      「所指摘或傳述之事為真實」之認識，倘行為人主觀上無
      對其「所指摘或傳述之事為不實」之認識，即不成立誹謗
      罪。惟若無相當理由確信為真實，僅憑一己之見逕予杜撰
      、揣測、誇大，甚或以情緒化之謾罵字眼，以文字傳述不
      實之陳述，達於誹謗他人名譽之程度，即非不得以誹謗罪
      相繩。至行為人就其所指摘或傳述之事，應盡何種程度之
      查證義務，始能認其有相當理由確信其為真實，而屬善意
      發表言論，應參酌行為人之動機、目的及所發表言論之散
      布力、影響力而為觀察。而本案被告於前開時、地，2 次
      指摘證人甲○○摸男人的屌賺錢之事，依證人王志雄、張
      福貴、吳文龍均證稱：證人甲○○是從事按摩業，但沒有
      作色情等情（同前偵查卷第7 頁、第8 頁、本院99年1 月
      4 日審判筆錄第8 頁至第9 頁），又證人陳美華於本院審
      理固中證稱：10年前與證人甲○○聊天時，伊問證人甲○
      ○，男人如果在按摩時，下體翹起來怎麼辦，證人甲○○
      說用手按摩，證人甲○○說從來沒有陪男人睡覺，只有幫
      男客按摩。伊在半年前伊也是如此跟被告說等語（見本院
      99 年1月4 日審判筆錄第10頁、第11頁、第13頁），惟經
      本院質問證人陳美華就與證人甲○○之上開對話內容，是
      否亦認知證人甲○○是摸男人屌賺錢？證人陳美華則答稱
      ：不知道等語（見本院99年1 月4 日審判筆錄第12頁），
      可見證人陳美華亦無依此言語即認知證人甲○○是摸男人
      的屌子在賺錢，而被告於聽聞證人陳美華前開所述後，竟
      未曾善盡查證之義務，且無相當理由可信為真實之情況下
      ，僅憑一己之見逕予杜撰、揣測、誇大以前揭言語指摘，
      被告自有毀謗之故意，何況，被告為前揭言語與公共利益
      ，顯然無關，及依被告所指摘前揭言語觀之，尚不涉及刑
      事犯罪，屬私德事項，並無刑法第310 條第3 項前段免責
      不罰規定之適用，猶非可受公評之事項。
    被告雖另辯稱：證人陳美清之房間並非公共場所，與毀謗
      罪之構成要件不符云云。惟按刑法誹謗罪之成立，須意圖
      散布於眾，而指摘或傳述足以毀損他人名譽之事，始足以
      當之，刑法第310 條第1 項定有明文。易言之，刑法第31
      0 條第1 項之誹謗罪，係以意圖散布於眾為前提，此為意
      思要件，而所謂「意圖散布於眾」係指期望將足以損人名
      譽之事散布於不特定人或多數人，使大眾得以知悉其內容
      者，此與被告於98年4 月19日口出前開言語之地點是否為
      公共場所，並無必然關係甚明。而依證人甲○○於本院審
      理中證稱：3 樓住處是出租給人家，當天就是在證人陳美
      清的房間聊天，伊等聊天的房間外面是走廊，還有一間、
      一間的小套房，被告是住在證人陳美清隔壁，其他的人是
      後來吵架時，從房間跑出來看。3 樓的格局是中間是走廊
      ，兩邊都是房間。當時證人陳美清房門是打開的等語（見
      本院99年1 月4 日審判筆錄第6 頁）；證人陳美清於偵查
      中亦證稱：98年4 月19日當日是打開房門在聊天等語（同
      前偵查卷第6 頁），佐以現場為分租之房間，隔音設備本
      即不盡理想，空間狹小、且房門未關，若說話音量稍大，
      其餘房客，應可清楚聽聞談話內容無誤，被告斯時竟猶大
      聲口出：「摸男人的屌賺錢，然後買東西給人家吃，臭的
      要死」等詞，再參以證人甲○○直指發生爭執後，其他房
      客確實有跑出來探詢發生何事等情（見本院99年1 月4 日
      審判筆錄第7 頁），則被告斯時辱罵證人甲○○之音量及
      現場之情狀，確足使在場之證人甲○○、陳美清、黃淑欽
      聽聞外，亦足以引起房門外、同層分租之其餘不特定或特
      定多數房客之注意，且得聽聞內容而散布於眾等情，應堪
      認定
  (3)綜上，被告前開所辯，顯係卸責之詞，不足採信，事證明確
    ，應依法論科。
  (二)被訴傷害罪部分：
    此部分事實，已經被告於偵查中坦承有於98年4 月23日中午
    前往臺北市○○區○○街90號3 樓處所拜拜時，證人甲○○
    開始罵伊，且拿麻將丟伊，伊也拿麻將丟證人甲○○，伊與
    證人甲○○互丟等語（同前偵查卷第9 頁），復有證人甲○
    ○於偵查及本院審理中（同前偵查卷第5 頁至第6 頁、本院
    99年1 月4 日審理筆錄第5 頁）、證人王志雄、黃玉懋、張
    福貴於偵查中（同前偵查卷第6 頁至第8 頁）證述明確，及
    卷附國防醫學院三軍總醫院附設民眾診療服務處診斷證明書
    1 份在卷稽（見98年度他字第5061號偵查卷第12頁）。雖被
    告於本院審理中否認有傷害人身體之故意，惟查：麻將乃屬
    質地堅硬之物品，以該麻將朝人身體扔擲，將會造成他人受
    傷等情，應為被告所知悉甚詳，被告猶於前開時、地持此麻
    將器物朝證人甲○○身體丟擲，被告有傷害證人甲○○身體
    之故意，至為明確，被告此部分辯解，實不足採信。事證明
    確，亦應依法論科。
三、核被告2 次口出前開言語部分，所為均係犯刑法第310 條第
    1 項之意圖散佈於眾，而指摘足以毀損他人名譽之事之罪；
    另被告拾麻將丟擲證人甲○○，並造成證人甲○○受傷部分
    ，所為係犯刑法第277 條第1 項之普通傷害罪。被告所犯上
    開3 罪，犯意各別，行為互殊，所犯構成要件不同，應分別
    論罪，合併處罰。爰審酌被告與證人甲○○間相處不睦，竟
    一再以言語詆毀證人甲○○，嚴重使證人甲○○名譽受到侵
    損，另持麻將丟擲證人甲○○，造成證人甲○○受傷之情，
    所為均屬非是，佐以被告犯罪後之態度，迄今猶未與證人甲
    ○○達成和解，賠償損失，及徵諸證人甲○○之身分地位，
    受傷程度尚輕微等一切情狀，分別量處如主所示之刑，並俱
    諭知易科罰金之折算標準，及定應執行之刑，並諭知易科罰
    金之折算標準。至未扣案之麻將，乃是被告於現場隨手持得
    之物，並非被告所有，本院不對之宣告沒收，併此敘明。
據上論斷，應依刑事訴訟法第第299 條第1 項前段，刑法第310
條第1 項、第277 條第1 項、第41條第1 項前段、第51條第6 款
，刑法施行法第1 條之1 ，判決如主文。
本案經檢察官高維駿到庭執行職務。
中    華    民    國    99    年    2     月    1     日
                        臺灣臺北地方法院刑事第十七庭
                                    法  官  賴淑美

司法院資訊處製作；財團法人民間司法改革基金會備份。
